臺灣高等法院民事判決　　　　　　　　100年度重上字第362號
上　訴　人　黃幸華
訴訟代理人　張振興律師
複代　理人　許聰元律師
被上　訴人　台中商業銀行股份有限公司
法定代理人　蘇金豐
訴訟代理人　陳麗如律師
複代　理人　王傳賢律師
上列當事人間確認債權不存在事件，上訴人對於中華民國100年3
月30日臺灣士林地方法院99年度重訴字第191號第一審判決提起
上訴，本院於100年10月18日言詞辯論終結，判決如下：
    主  文
上訴駁回。
第二審訴訟費用由上訴人負擔。
    事實及理由
一、上訴人主張：訴外人梁純識（以下稱梁純識）前分別於民國
    95年8月24日及同年11月17日，以其所有如原判決附表所示
    之不動產（以下稱系爭不動產）為擔保，設定本金最高限額
    分別為新臺幣（下同）2,350萬元及3,912萬元之抵押權登記
    予被上訴人（存續期間分別為95年8月24日至125年8月23日
    ，及95年11月17日至125年11月16日，以下合稱系爭抵押權
    ）。伊嗣向梁純識買受系爭不動產，並於98年1月10日辦理
    所有權移轉登記完畢。被上訴人於99年3月12日回覆伊，稱
    系爭抵押權擔保債權額共計為3,212萬2,400元。詎其竟以梁
    純識另就訴外人永雋營造有限公司（以下稱永雋公司）之1
    億元借款債務對其負有連帶保證債務（以下稱系爭保證債務
    ），亦為系爭抵押權效力所及為由，聲請法院裁定准予就系
    爭不動產而為強制執行，經臺灣士林地方法院（以下稱士林
    地院）99年度拍字第94號裁定准予強制執行，並經該院以99
    年度司執字第15181號拍賣抵押物強制執行事件（以下稱系
    爭執行事件）受理，然被上訴人上開主張顯與事實不符。爰
    依民事訴訟法第247條之規定，求為確認系爭抵押權所擔保
    之債權於超過3,260萬元部分不存在之判決。原審為上訴人
    敗訴之判決，上訴人不服，提起上訴。上訴聲明：(一)原判決
    廢棄。(二)確認被上訴人就系爭不動產設定之系爭抵押權所擔
    保之債權，於超過3,260萬元之債權不存在。
二、被上訴人則以：伊與梁純識於系爭抵押權設定登記當時已約
    定系爭抵押權擔保範圍為梁純識對伊過去、現在及將來所負
    之借款、票據、保證、承兌債務等以及其他一切債務及相關
    費用，並於系爭抵押權設定契約書中載明，而梁純識除前於
    95年間對伊所負借款債務之本金均尚未清償，業經臺灣臺北
    地方法院（以下稱臺北地院）99年度重訴字第827號確定判
    決命梁純識應為給付，另就系爭保證債務部分，亦經該院99
    年度重訴字第1150號確定判決命梁純識應負連帶保證人之責
    任，梁純識對伊所負上開借款債務及系爭保證債務，均於系
    爭抵押權擔保範圍內，至伊前回覆上訴人之查詢，僅就梁純
    識借款帳戶未清償借款金額部分而為，伊從未向上訴人表示
    系爭抵押權擔保債權金額所餘為何等語，資為抗辯。並答辯
    聲明：上訴駁回。
三、查梁純識前於95年8月24日及同年11月17日以其所有系爭不
    動產設定系爭抵押權予被上訴人，復於98年1月10日將系爭
    不動產所有權移轉登記予上訴人。被上訴人嗣以梁純識積欠
    1億6千萬餘元之本息債務為由，聲請士林地院裁定准就系爭
    不動產為強制執行後，再聲請該院以系爭強制執行事件進行
    執行等事實為兩造所不爭，復有登記簿謄本、抵押權設定契
    約書、民事裁定等件附卷足稽，並有系爭執行案卷影印卷宗
    為憑，堪信為真實。
四、上訴人主張，被上訴人就系爭不動產所設定之系爭抵押權，
    其擔保之債權僅梁純識向被上訴人借款3,260萬元，該借款
    範圍以外之債務，均非系爭抵押權效力及等情，為被上訴人
    所否認，並以前揭情詞置辯。經查：
  (一)按稱最高限額抵押權者，謂債務人或第三人提供其不動產為
    擔保，就債權人對債務人一定範圍內之不特定債權，在最高
    限額內設定之抵押權；最高限額抵押權所擔保之債權，以由
    一定法律關係所生之債權或基於票據所生之權利為限，96年
    3月28日修正公布、同年9月28日施行之民法第881條之1第1
    項、第2項定有明文。又依民法物權編施行法第17條規定，
    上開修正後第881條之1第1項規定，於民法物權編修正施行
    前設定之最高限額抵押權，亦適用之，惟同條第2項則不在
    適用之列。又按抵押權所擔保之債權，其種類及範圍，屬於
    抵押權之內容，依法應經登記，始生物權之效力，但如因內
    容過於冗長，登記簿所列各欄篇幅不能容納記載，可以附件
    記載，作為登記簿之一部分。因此關於最高限額抵押權所擔
    保之債權，雖未記載於土地登記簿，然於聲請登記時提出之
    最高限額抵押權設定契約書，有該項債權之記載者，此契約
    書既作為登記簿之附件，自為抵押權效力所及（最高法院84
    年台上字第1967號判例意旨參照）。
  (二)梁純識設定系爭抵押權時，即簽署「其他約定事項」，附於
    抵押權設定契約書，其第1條第(二)項約定：「為擔保債務人
    （即梁純識）對貴行（抵押權人）過去、現在及將來所負之
    借款、票據、承兌債務等以及其他一切債務及相關費用，即
    在本抵押權設定契約書所定最高限額抵押權擔保範圍內，前
    開債權及其利息、遲延利息、違約金、執行抵押權費用、訴
    訟費用，以及因債務不履行而發生之全部損害之賠償，均為
    本最高限額限額抵押權擔保範圍所及。」等語（見原審卷
    第51頁），依此約定，並依前揭規定及說明，被上訴人抗辯
    ，系爭抵押權所擔保之債權範圍，包括被上訴人對於梁純識
    於系爭抵押權設定前及設定後所取得之借款、保證及其利息
    、違約金等債權在內，應屬可取。
  (三)被上訴人辯稱，梁純識於95年11月27日、同年12月27日分別
    向伊借款3,260萬元、3,200萬元，截至99年3月11日止該2筆
    借款本金均未清償，業經臺北地院99年度重訴字第827號判
    決判命梁純識應給付6,460萬元及利息、違約金等確定，另
    永雋公司於96年5月18日向伊借款1億元，嗣梁純識於97年7
    月8日擔任該筆1億元借款之連帶保證人（即系爭保證債務）
    ，伊以系爭保證債務未獲清償為由，另案請求梁純識清償債
    務，亦經臺北地院99年重訴字第1150號判決命梁純識應給付
    9,934萬3,126元本金及利息、違約金確定等情，業據其提出
    授信資料查詢單、借據、交易明細、轉帳支出傳票及判決書
    可稽（見原審卷第81、82頁，第136、137），並經本院調
    閱前開民事案卷核閱無訛，是依梁純識簽立之設定契約書其
    他約定事項第1條第2款約定，前開借款及保證債務均為系爭
    抵押權擔保之範圍，上訴人主張，系爭抵押權所擔保之債權
    ，於超過3,260萬元之範圍均不存在，自不可採。
  (四)上訴人主張，梁純識因得標承攬工程，有融資之急迫性，被
    上訴人即趁其急迫輕率無經驗，要求梁純識擔任永雋公司借
    款之連帶保證人，故梁純識得依民法第74條規定撤銷其法律
    行為云云。惟梁純識身為凱群公司之負責人，並非無社會經
    驗之人，對銀行貸款流程或資金取得之方法衡情應知之甚詳
    ，且其於前開臺北地院99年重訴字第1150號被上訴人對其請
    求負保證債務連帶清償責任事件中，已主張依民法第74條規
    定撤銷保證契約而為該院所不採，並判命梁純識應負連帶保
    證人責任確定，上訴人仍主張梁純識得依民法第74條規定撤
    銷其法律行為云云，自無可取。
  (五)上訴人復主張，被上訴人前曾函覆伊，表示系爭抵押權所擔
    保之債權餘額僅有3,200萬元左右云云，並提出查詢單為證
    。惟查，被上訴人於99年3月12日所出具之查詢單，關於梁
    純識之授信狀況係記載：「(1)放款應繳本息查詢：…放款餘
    額：32,000,000…應繳利息違約金：122,400…應繳總額：3
    2,122,400。(2)放款應繳本息查詢：…放款餘額：32,600,00
    0…應繳利息違約金：139,715…應繳總額：32,739,715。(3)
    律訟費：8,000。(1)＋(2)＋(3)＝64,870,115。截至99/03/11
    於台北分行總餘額」，另附註：「一授信戶如擬塗銷抵押權
    時，經辦應查詢授信戶於本行（含聯行）有無其他放款、保
    證、信用卡及費用尚未收妥之情形。二另茲因梁純識於本行
    三重分行有從屬債務，依99.03.10第1099號批覆書內容辦理
    清償塗銷。三本通知僅截至99/03/11日止應償還金額，若清
    償日期超過99/03/11將重新計算」等語（見原審卷第27頁
    ）；又依上開查詢單所附批覆書內容記載：「准予應辦理事
    項：（依99.3.10第20屆第49次常務董事會議錄決議）1.依
    下列金額清償後，辦理擔保標的之抵押權塗銷作業：(1)清償
    48,000仟元後，得辦理塗銷：台北市○○區○○段2小段地
    號239及同段建號22 862之本行抵押權。(2)清償45,000仟元
    後，得辦理塗銷：台北市○○區○○段1小段地號319及同段
    建號12655、12671之本行抵押權。2.清償借戶現放餘額（64
    ,600仟元）及應收利息後，餘款應作為三重分行『永雋營造
    有限公司』授信案之清償款。…」（見原審卷第28頁），
    綜觀前開內容，被上訴人並未表示系爭抵押權所擔保之債權
    額僅餘3200萬元左右，是上訴人所為此部分之主張，亦無足
    取。
  (六)上訴人另稱，被上訴人於99年2月11日聲請拍賣抵押物確定
    最高限額抵押權時，並未將該1億元保證債務列入本件最高
    限額抵押權範圍內，直至99年3月10日由董事會決議作成批
    覆書，將系爭連帶保證債務列入本件最高限額抵押權擔保範
    圍，因本件最高限額抵押債權已於99年2月11日聲請拍賣抵
    押物時確定，事後繼續發生之債權，已非該抵押權擔保效力
    所及云云。然被上訴人於99年2月11日聲請法院裁定拍賣抵
    押物時，系爭保證債務已經發生，且被上訴人於聲請狀內主
    張為系爭抵押權所擔保之債權，有聲請狀附卷為證（見原審
    卷第22-23頁），上訴人稱被上訴人於聲請拍賣抵押物時，
    未將系爭保證債務列入系爭抵押權擔保範圍，洵不可採。
五、綜上所述，上訴人請求確認被上訴人就系爭不動產所設定系
    爭抵押權所擔保之債權於超過3,260萬元部分不存在，洵屬
    無據，不應准許。原審為上訴人敗訴之判決，並無不合。上
    訴意旨指摘原判決不當，聲明廢棄改判，為無理由，應予駁
    回。
六、兩造其餘之攻擊或防禦方法及未經援用之證據，經本院斟酌
    後，認均不足以影響本判決之論斷，爰不逐一論駁，附此敘
    明。
七、據上論結，本件上訴為無理由，依民事訴訟法第449條第1項
    、第78條，判決如主文。
中    華    民    國   100    年    10    月    31    日
                    民事第十一庭
                        審判長法  官  詹文馨
                              法  官  徐福晉
                              法  官  蔡和憲
正本係照原本作成。
如不服本判決，應於收受送達後20日內向本院提出上訴書狀，其
未表明上訴理由者，應於提出上訴後20日內向本院補提理由書狀
（均須按他造當事人之人數附繕本）上訴時應提出委任律師或具
有律師資格之人之委任狀；委任有律師資格者，另應附具律師資
格證書及釋明委任人與受任人有民事訴訟法第466條之1 第1項但
書或第 2項（詳附註）所定關係之釋明文書影本。如委任律師提
起上訴者，應一併繳納上訴審裁判費。
中    華    民    國   100    年    11    月    7     日
                              書記官  洪秋帆
附註：
民事訴訟法第466條之1（第1項、第2項）：
對於第二審判決上訴，上訴人應委任律師為訴訟代理人。但上訴
人或其他法定代理人具有律師資格者，不在此限。
上訴人之配偶、三親等內之血親、二親等內之姻親，或上訴人為
法人、中央或地方機關時，其所屬專任人員具有律師資格並經法
院認為適當者，亦得為第三審訴訟代理人。